【裁判字號】    97,訴,502
【裁判日期】    970829
【裁判案由】    營業稅
【裁判全文】
高雄高等行政法院判決
                                       97年度訴字第502號
                              .
原      告  甲○○
            乙○○
            丙○○
            丁○○
            戊○○
被      告  財政部高雄市國稅局
代  表  人  己○○局長
訴訟代理人  庚○○
上列當事人間營業稅事件，原告不服財政部中華民國97年4月18
日台財訴字第09700155190號訴願決定，提起行政訴訟，本院判
決如下：
    主  文
原告之訴駁回。
訴訟費用由原告負擔。
    事實及理由
一、程序方面：
    本件原告乙○○、丙○○、丁○○、戊○○等人經合法通知
    ，未於言詞辯論期日到場，核無行政訴訟法第218條準用民
    事訴訟法第386條所列各款情形，爰依被告之聲請，由其一
    造辯論而為判決。
二、事實概要：
    緣原告等人於民國95年至96年間，涉嫌未依規定申請營業登
    記，個人興建房屋共9戶（下稱系爭房屋）出售，銷售額計
    新台幣（下同）29,142,857元，案經被告查獲，核定補徵營
    業稅額1,457,143元，並按所漏稅額處以1倍之罰鍰1,457,14
    1元（罰鍰部分原告另案提起行政救濟），原告等人於填具
    承諾書並繳納營業稅後，復於97年1月21日具函主張系爭建
    屋出售屬個人綜合所得稅之財產交易所得，乃依稅捐稽徵法
    第28條規定，申請退還溢繳營業稅款並撤銷營業登記恢復原
    狀，經被告函復否准其申請。原告等人不服，提起訴願，經
    決定駁回，遂就被告否准退還渠等繳納營業稅部分提起本件
    行政訴訟。
三、原告主張：
（一）所得稅法規定財產交易所得是只要非屬經常性買進賣出之
      營利活動，而持有之各種財產因買進或交換，而發生之各
      種增益或是損失，其不因房屋的型態、大小、用途、如何
      興建為限，何況系爭房屋係委託東駒營造有限公司（下稱
      東駒公司）承建，與被告函釋意旨謂個人建屋出售，顧名
      思義就是個人找工人，自己買材料建造房屋後出售之情形
      並不相同。
（二）原告等人於96年4月26日及5月4日向被告所屬鹽程稽徵所
      、苓雅稽徵所（下稱鹽程稽徵所、苓雅稽徵所）申請釋示
      出售前述房屋如何繳納稅金，皆獲來函告知申報繳交財產
      交易所得併入個人綜合所得即可。又個人建屋出售核屬營
      業稅法規定課徵營業稅範圍，時下鄉村農舍興起，每棟自
      建房屋被告未查緝，違反租稅公平主義原則；又個人所建
      房屋，經起造人間相互贈與後再出售，即可規避營業稅，
      被告所屬稽徵所函釋相關規定不明確、空泛性漏洞百出，
      有違課稅要件明確主義，被告依財政部解釋函令課徵原告
      等營業稅有命令牴觸憲法及所得稅法第9條、第14條第7款
      而無效。
（三）鈞院92年度簡字第55號、94年度簡字第82號、96年度簡字
      第94號判決之事實，均係原告個人建屋出售，起造人均為
      原告本人，被告亦均係本件被告，惟被告於上開案件均依
      財產交易所得核定，且稅率高達17～18％，係因當時若課
      徵營業稅之稅率僅5％，故課徵財產交易所得，對被告較
      為有利；本件則因原告等人房屋出售價格高，課徵營業稅
      ，對被告較有利，而改課營業稅。則同是個人建屋出售，
      適用課稅標準方式竟不相同，顯有違反行政程序法第6條
      之規定。又系爭房屋本係原告甲○○作為家人置產投資及
      自住之用，原告等人從未出售過房屋，更非建築業者，故
      被告主張建物出售亦以建案銷售方式推案出售，則屬臆測
      之詞，與事實不符，並聲明求為判決(1)訴願決定及原處
      分均撤銷。(2)被告應作成退還原告甲○○已繳納營業稅
      款209,419元、丁○○已繳納營業稅款228,466元、乙○○
      已繳納營業稅款227,514元、丙○○已繳納營業稅款241,3
      24元、戊○○已繳納營業稅款99,944元之行政處分。
四、被告則以：
（一）按「在中華民國境內銷售貨物或勞務及進口貨物，均應依
      本法規定課徵加值型或非加值型之營業稅。」「將貨物之
      所有權移轉與他人，以取得代價者，為銷售貨物。」「營
      業人之總機構及其他固定營業場所，應於開始營業前，分
      別向主管機關申請營業登記。」「營業人有左列情形之一
      者，主管稽徵機關得依照查得之資料，核定其銷售額及應
      納稅額並補徵之：．．．三、未辦妥營業登記，即行開始
      營業．．．而未依規定申報銷售額者。」「納稅義務人對
      於適用法令錯誤或計算錯誤溢繳之稅款，得自繳納之日起
      五年內提出具體證明，申請退還。」分別為加值型及非加
      值型營業稅法（下稱營業稅法）第1條、第3條第1項、第
      28條前段及第43條第1項第3款暨稅捐稽徵法第28條所明定
      。又「個人建屋出售核屬營業稅法規定應課徵營業稅之範
      圍，．．．除土地所有權人以持有1年以上之自用住宅用
      地拆除改建房屋出售者外，均應依法辦理營業登記，課徵
      營業稅及營利事業所得稅．．．有關個人出資建屋出售，
      其財產交易所得計課綜合所得稅之規定，適用之範圍，自
      本函發布日起，應以依本函規定免辦營業登記並免課徵營
      業稅及營利事業所得稅者為限。」亦為財政部81年1月31
      日台財稅第811657956號函所明釋。
（二）查原告等出售系爭房屋即高雄市鼓山區○○○路653巷2、
      6、8、10、12、16、18、20及22號等9間自建房屋。上開
      房屋之基地，係由原告甲○○、乙○○等2人，於94年4月
      20日買進登記為所有權人，再於94年10月11日辦理土地分
      割後，由原告等5人為起造人，並於95年10月16日取得所
      建房屋9戶之使用執照，旋即於95年11月至96年3月間以合
      建分售方式出售全部土地、建物，有承諾書、房地買賣契
      約、土地異動索引等資料影本附案佐證，該筆土地係一般
      土地，確非自用住宅土地，建物亦以建案銷售方式推案出
      售，是以其建物取得及出售，核屬銷售貨物之營業稅法核
      課範圍，故原告等有未辦營業登記興建系爭房屋出售之事
      實應堪認定，是以被告以原告等人依前揭相關規定辦理營
      業登記及繳納營業稅款，並無不合。
（三）至原告等人主張所得稅法規定財產交易只要非經常買進賣
      出之營利活動，而持有之各種財產因買進或交換，所發生
      之各種增益或損失，不因房屋之型態、大小、用途、如何
      興建為限；個人建屋出售，顧名思義係個人找工人、自己
      買材料建造房屋出售，原告係委託東駒公司承建云云；按
      「個人建屋出售核屬營業稅法規定應課徵營業稅之範圍，
      ．．．除土地所有權人以持有1年以上之自用住宅用地拆
      除改建房屋出售者外，均應依法辦理營業登記，課徵營業
      稅及營利事業所得稅．．．有關個人出資建屋出售，其財
      產交易所得計課綜合所得稅之規定，適用之範圍，自本函
      發布日起，應以依本函規定免辦營業登記並免課徵營業稅
      及營利事業所得稅者為限。」經財政部81年1月31日台財
      稅第811657956號函釋在案，所稱個人建屋已指明係個人
      出資建屋，自與自行僱工或委託專業營造廠興建與否無涉
      ，原告前述所言，顯有誤解。
（四）又原告等人主張96年4月26日及5月4日向被告所屬鹽埕、
      苓雅稽徵所函詢出售兩棟房屋如何申報稅金，皆函告其申
      報繳納財產交易所得併入個人綜合所得稅即可，乃因原告
      申請釋示並無提供具體事例，該二稽徵所所為乃一般疑難
      解答之納稅服務函復。另原告等人主張房屋經贈與後再行
      出售即可規避營業稅等語，係屬不同課稅範圍，案情與本
      件不同，故原告等人出資建屋出售，不符上揭函釋免辦營
      業登記並免課營業稅之範疇，原告等人主張應按原告出售
      財產所得核課綜合所得稅，並請求依稅捐稽徵法第28條規
      定，退還溢繳營業稅稅款，核無足採等語，資為抗辯。並
      聲明求為判決駁回原告之訴。
五、本件如事實概要欄所載之事實，分別為兩造所自陳，並有被
    告97年1月28日財高國稅鼓營業字第0970001289號函、建造
    執照、使用執照、承諾書、土地買賣合約書、房地買賣契約
    書、土地異動索引、申請書、繳款書等影本附於原處分卷、
    訴願卷及本院卷可稽，洵堪認定。兩造所爭執者為原告出售
    系爭房屋究為營業稅法所規範之銷售行為？抑僅是所得稅法
    所規範之個人財產交易所得？原告依稅捐稽徵法第28條請求
    被告退還其就銷售系爭房屋所繳納之營業稅，是否有理？經
    查：
（一）按「納稅義務人對於因適用法令錯誤或計算錯誤溢繳之稅
      款，得自繳納之日起5年內提出具體證明，申請退還；逾
      期未申請者，不得再行申請。」稅捐稽徵法第28條定有明
      文。又「在中華民國境內銷售貨物或勞務及進口貨物，均
      應依本法規定課徵加值型或非加值型之營業稅。」「將貨
      物之所有權移轉與他人，以取得代價者，為銷售貨物。」
      「營業人之總機構及其他固定營業場所，應於開始營業前
      ，分別向主管稽徵機關申請營業登記。」「營業人有左列
      情形之一者，主管稽徵機關得依照查得之資料，核定其銷
      售額及應納稅額並補徵之：‧‧‧三、未辦妥營業登記，
      即行開始營業，或已申請歇業仍繼續營業，而未依規定申
      報銷售額者。」則為營業稅法第1條、第3條第1項、第28
      條前段及第43條第1項第3款所規定。另「主旨：建屋出售
      核屬營業稅法規定應課徵營業稅之範圍，自本函發布日起
      ，經建築主管機關建造執照者，除土地所有權人以持有1
      年以上之自用住宅用地，拆除改建房屋出售者外，均應依
      法辦理營業登記，課徵營業稅及營利事業所得稅。說明：
      六、‧‧‧有關個人出資建屋出售，其財產交易所得計課
      綜合所得稅之規定，適用之範圍，自本函發布日起，應以
      依本函規定免辦營業登記並免課徵營業稅及營利事業所得
      稅者為限。」則經財政部81年1月31日台財稅第811657956
      號函釋在案。
（二）經查，原告甲○○及乙○○於94年4月20購買坐落高雄市
      鼓山區○○段○○段1283地號國有土地，旋辦理土地分割
      ，並於94年11月1日以之為建築基地，由原告等5人取得2
      張建造執照，在上開土地建築每棟地上5層，共9戶之系爭
      房屋，工程成本合計9,459,994元（含稅），進而於完工
      取得使用執照後，於95年11月至96年3月間以合建分售方
      式將上開土地及房屋，銷售一空，總計房地售價76,800,
      000元（土地售價46,200,000元、房屋售價30,600,000元
      ）等情，有土地買賣契約、房地買賣契約、土地異動索引
      、建造執照影本及被告之審查報告等附原處分卷及本院卷
      可稽。觀諸卷附房地買賣契約書，係以同一格式供與買受
      人締約之用，其上不僅印有「三玉居」之建案名稱，更在
      印有風影樹葉、透露靜謐茶思之圖片背景下標示「禪」、
      「自然與繁華之間．自在悠閒．．．」等足以吸引消費者
      購買之廣告行銷用語，並大多由原告甲○○代其他原告與
      消費者締約等情，足見原告等人集資興建系爭房屋，係以
      追求利潤為目的而進行規劃興建，旋於完工後以商業行銷
      之方式予以出售，顯非一般個人出售自用住宅房屋可比，
      其為營業稅法所稱銷售貨物之行為，自堪認定。又原告是
      否以營業目的銷售系爭房屋，與其是否為建築業者，或是
      否係自行規劃僱工，抑或委由營造公司為之設計興建無關
      ，原告主張其並非建築業者，系爭房屋並非其自行僱工，
      而係委由東駒公司承建，且純屬家族置產投資及自住之用
      ，並非經常性之買屋、建屋，不應認係營業行為，應純屬
      所得稅法第9條之個人財產交易所得云云，並非可採。
（三）又原告等人主張其前曾分別於96年4月26日及5月4日向被
      告所屬鹽埕、苓雅稽徵所徵詢出售系爭房屋應如何申報稅
      金，據覆祇要申報繳納財產交易所得併入個人綜合所得稅
      乙節。經查，原告詢問之設題為：「本人20年來從未出售
      房屋，最近出售．．．2棟房屋，請釋示如何申報稅金．
      ．．。」「本人生平從未出售房屋．．．。」等語，而苓
      雅稽徵所96年5月10日財高國稅苓綜所字第0960006797號
      及鹽埕稽徵所96年5月2日財高國稅鹽綜所字第0960002982
      號函覆之內容則係針對原告之設題，就一般出售屬於個人
      財產交易所得之房屋所涉及之法規內容及報稅方法予以客
      觀答覆而已，其並非在原告已提供具體之出售案例下，就
      原告實際售屋之情形答覆原告，此有原告提出之申請書及
      鹽埕、苓雅稽徵所各該函文附本院卷可資對照。故該二稽
      徵所針對一般疑難解答之稅務服務，既非就本件之個案事
      實而為說明，故原告等尚不得據該2函復引為本件出售系
      爭房屋應課徵綜合所得稅之理由。又被告是否對時下興建
      農舍出售之所得課徵營業稅，乃被告應針對具體案例稽核
      課徵之問題，被告若怠於稽查致生逃漏稅，乃屬被告應否
      負行政責任之範疇，尚不得以之作為原告銷售系爭房屋免
      徵營業稅之依據。原告主張被告未對時下興建銷售農舍者
      課徵營業稅，卻對原告課徵，違反平等原則云云，亦不足
      取。又本院92年度簡字第55號、94年度簡字第82號、96年
      度簡字第94號判決均屬針對各該個案例稽徵機關所為課徵
      稅捐認事用法所作之違法審查，並無拘束本案之效力，不
      得比附援引，原告主張被告未將本案作相同處理，違反行
      政程序法第6條之規定云云，亦無可取。
六、綜上所述，原告前揭主張既不可採。從而，被告對原告銷售
    系爭房屋予以課徵營業稅，適用法令並無錯誤。原告依稅捐
    稽徵法第28條規定請求退還渠等已繳納之營業稅，被告予以
    否准，並無違誤。訴願決定予以維持，亦無不合；原告起訴
    意旨求為撤銷，並請求判決被告應作成退還原告甲○○已繳
    納營業稅款209,419元、丁○○已繳納營業稅款228,466元、
    乙○○已繳納營業稅款227,514元、丙○○已繳納營業稅款
    241,3 24元、戊○○已繳納營業稅款99,944元之行政處分，
    為無理由，應予駁回。又本件事證已臻明確，兩造其餘攻擊
    防禦方法，核與判決結果不生影響，爰無逐一論述之必要，
    附此敘明。
七、據上論結，本件原告之訴為無理由，依行政訴訟法第98條第
    1項前段、第104條、第218條，民事訴訟法第385條第1項前
    段、第85條第1項前段，判決如主文。
中    華    民    國    97    年     8    月   29     日
             高雄高等行政法院第二庭
                         審判長法官  江  幸  垠
                               法官  戴  見  草
                               法官  簡  慧  娟
以上正本係照原本作成。
如不服本判決，應於判決送達後20日內向本院提出上訴書狀，其
未表明上訴理由者，應於提起上訴後20日內向本院提出上訴理由
書（須按對造人數附繕本）；如於本判決宣示或公告後送達前提
起上訴者，應於判決送達後20日內補提上訴理由書（須附繕本）
。未表明上訴理由者，逕以裁定駁回。
中    華    民    國    97    年     8    月   29     日
                             書記官  涂  瓔  純


司法院資訊處製作；財團法人民間司法改革基金會備份。
